【裁判字號】    90,上易,132
【裁判日期】    920528
【裁判案由】    拆屋還地
【裁判全文】
臺灣高等法院臺南分院民事裁定  九十年度上易字第一三二號
      聲  請  人
      即  上訴人丙○○
                乙○○
      訴訟代理人  陳豐裕律師
      相  對  人
      即被上訴人  甲○○      .
右當事人間請求拆屋還地事件，上訴人對於中華民國九十年六月二十一日臺灣臺南地
方法院所為判決（八十七年度訴字第一二五八號），提起上訴，而請停止審判程序，
本院裁定如左：
      主      文
聲請駁回。
聲請程序費用由聲請人負擔。
      理      由
一、本件聲請意旨略以：本件系爭土地全部均屬聲請人即上訴人所有系爭房屋原固有
    及依法所應有之法定防火巷用地，其範圍均坐落於聲請人就原共有土地所應有部
    分及使用分管位置之內。系爭房屋核准許可建築之初，均獲當時共有土地之全體
    共有人，就系爭房屋許可建築之位置及範圍，亦即聲請人就共有土地應有部分所
    分管之位置及範圍，一致表示其為認許，並蓋章同意在案。詎民國（下同）八十
    四年原共有土地和解分割時，負責劃分決定土地分割線之官方行政機關－台南縣
    新化地政事務所（下稱新化地政事務所），竟無視於法院和解及和解當事人所有
    ：「本案分割線，只保留加強磚造建物」之意旨，更罔顧現場系爭土地上，系爭
    房屋基地範圍，包括應有防火巷用地之邊界堅固磚造圍牆，現有用供應有分割界
    點造標之存在，竟逕自違背【建築法】第十一條第三項「法定空地不得分割、移
    轉及重複使用」之強制及禁止規定，將上開聲請人所有系爭房屋之一部及其應有
    法定防火巷用地全部，予以違法劃分割案，亦即將系爭房屋所有法定應有之防火
    巷用地，全部違法予以變更割出撤掉廢棄；該所上開違背法律強制禁止之規定，
    以公權力單方所為之高權變更決定，亦即不法劃分土地分割線所為之行政處分，
    依【行政程序法】第一百十一條第五、六、七款規定，無疑乃係屬無效行政處分
    之列。為此，聲請人已於二年前向高雄高等行政法院，提起確認〈新化地政事務
    所〉上開不法所為，劃分決定系爭土地分割線之行政處分為無效之訴在案。依最
    高法院五十五年台上字第二七四五號判例意旨，本件系爭分割線，依法既無【民
    法】第七百五十九條所定強制分割之形成效力，且官方為負責系爭分割線劃分決
    定，而行使公權力機關之〈新化地政事務所〉，既有上開違反法律強制及禁止規
    定，或無其事務權限（即未經授權而為單方高權變更、自為劃分撤棄依公共安全
    政策及法律所定房屋應為留設之防火巷用地）所為行政處分無效之可議，則該無
    效之行政處分，亦即系爭土地分割線劃分之處置決定之是否有效，便是本案審判
    之關鍵基礎。該項審判之關鍵基礎，其行政爭訟程序現既已由行政法院審理中，
    依【行政訴訟法】第十二條第一、二項規定，於行政程序確定前，民事法院應停
    止其審判程序；為此，聲請裁定准予停止本件民事審判程序等語。
二、按民事或刑事訴訟之裁判，以行政處分是否無效或違法為據者，應依行政爭訟程
    序確定之。前項行政爭訟程序已經開始者，於其程序確定前，民事或刑事法院應
    停止其審判程序；為【行政訴訟法】第十二條所明定。準此規定以觀，民事訴訟
    之裁判，須以行政爭訟程序所確定之行政處分是否無效或違法為準據，民事法院
    始應停止其審判程序，否則，民事法院即無停止審判程序之餘地。查本件相對人
    即被上訴人甲○○係以聲請人即上訴人無權占有其所有坐落台南縣山上鄉○○段
    八七七地號土地如原判決附圖(二)所示Ａ、Ｂ部分土地，而依【民法】第七百六十
    七條前段所定物上請求權請求聲請人等拆除各該無權占用部分之土地上建物並交
    還各該部分土地，則本件所應調查審認者為相對人是否為系爭土地之所有權人及
    聲請人占用系爭土地之權源，核與聲請人等主張〈新化地政事務所〉在另案所製
    繪之土地複丈成果圖是否無效或違法無涉，即本件裁判並非以〈新化地政事務所
    〉在另案所製繪之土地複丈成果圖為準據，自與【行政訴訟法】第十二條第二項
    應停止民事審判程序之規定不合。何況，〈新化地政事務所〉受法院囑託而製繪
    土地複丈成果圖僅在供法院參酌採用，應非直接對聲請人所為之行政處分，則聲
    請人徒以其已向高雄高等行政法院提起訴訟，請求確認〈新化地政事務所〉在另
    案所製繪之土地複丈成果圖就其中Ｃ１、Ｄ１兩地間之分割線劃分之行政處分無
    效｛參見聲請人提出之高雄高等行政法院九十二年五月十三日〔準備程序筆錄〕
    影本｝為由，而援引【行政訴訟法】第十二條第二項規定，聲請停止本件民事審
    判程序，自屬無據，要難准許，應予駁回。
三、據上論結，本件聲請為無理由，依民事訴訟法第九十五條、第七十八條、第八十
    五條第一項前段，裁定如主文。
中      華      民      國    九十二    年      五      月    二十八    日
                              臺灣高等法院臺南分院民事第一庭
~B1審判長法官  王  惠  一
~B2      法官  吳  上  康
~B3      法官  蘇  清  恭
右為正本係照原本作成。
本裁定不得抗告。
中      華      民      國    九十二    年      五      月    二十八    日
~B法院書記官  洪  雅  美


司法院資訊處製作；財團法人民間司法改革基金會備份。
